臺灣雲林地方法院刑事判決　　　　　　　　　　　　　九十一年度易緝字第二九號
　　公　訴　人　臺灣雲林地方法院檢察署檢察官
　　被　　　告　戊○○
　　選任辯護人　洪秀一律師
右列被告因詐欺案件，經檢察官提起公訴（九十年度偵字第三六二三號），本院判決
如左：
    主  文
戊○○無罪。
    事  實
一、公訴意旨、補充論告意旨略以：戊○○自民國八十八年八月某日起，任職永豐化
    學工業股份有限公司（下稱永豐公司）擔任業務員，負責雲林縣境內之醫療院所
    向永豐公司所生產之藥品的採購、送貨、收取貨款回公司等業務。其明知不能將
    公司之藥品「轉貨」，竟基於意圖為自己不法所有之概括犯意，自八十八年十二
    月間某日起至八十九年五月間某日止，連續施用詐術，在雲林縣境內，假借事實
    上未訂貨之醫院名義向公司偽稱該醫院需用藥品，使永豐公司陷於錯誤而出貨，
    戊○○再將所取得之藥品轉售與密醫牟利，轉貨部分總計為新台幣（下同）九十
    四萬六千零五十三元（後於補充論告書中更正為九十四萬八千九百二十五元），
    借此以詐領業績獎金，或賺取轉貨差價。亦即戊○○偽稱甲醫院需某些藥品，使
    永豐公司誤信確實係甲醫院所需之藥品，再根據被告所開立之虛偽進貨單出貨，
    被告則將藥品以較高之價格賣給另一家乙醫院，藉以賺取其中之差價，並虛灌業
    績，取得永豐公司所發給之業績獎金新台幣二千七百元。再者，永豐公司乃係基
    於長期與買方交易，信賴買方會如期交付貨款，始願出賣藥品，被告利用永豐公
    司與買方之信賴關係，從事轉貨行為，造成永豐公司需承擔藥品賣出後，無法收
    得貨款之風險，也因此使永豐公司產生高達九十四萬八千九百二十五元之貨款財
    產上之損失，是被告之行為與詐欺罪之構成要件相符，因認被告涉犯刑法第三百
    三十九條第一項之詐欺取財罪嫌等語。又檢察官於九十二年六月二十三日蒞庭時
    表示如果被告之轉貨行為非屬詐欺，也應該算是一種背信行為，認被告亦涉有刑
    法第三百四十二條之背信罪嫌等語。
二、按犯罪事實應依證據認定之，無證據不得推定其犯罪事實；又不能證明被告犯罪
    者，應諭知無罪之判決，刑事訴訟法第一百五十四條、第三百零一條第一項分別
    定有明文。又犯罪事實之認定，應憑真實之證據，倘證據是否真實尚欠明確，自
    難以擬制推測之方法，為其判斷之基礎；而認定犯罪事實之證據係指足以認定被
    告確有犯罪行為之積極證據而言，該項證據自須適合於被告犯罪事實之認定，始
    得採為斷罪資料，最高法院著有五十三年臺上字第六五六號、二十九年上字第三
    一０五號判例可參。且刑事訴訟上證明之資料，無論其為直接或間接證據，均須
    達於通常一般之人均不致有所懷疑，而得確信其為真實之程度，始得據為有罪之
    認定，若其關於被告是否犯罪之證明未能達此程度，而有合理懷疑之存在，致使
    無從形成有罪之確信，根據「罪證有疑，利於被告」之證據法則，即不得遽為不
    利被告之認定，亦有最高法院七十六年臺上字第四九八六號判例可稽。其以情況
    證據（即間接證據）斷罪時，尤須基於該證據在直接關係上所可證明之他項情況
    事實，本乎推理作用足以確證被告有罪，方為合法，不得徒憑主觀上之推想，將
    一般經驗上有利被告之其他合理情況逕予排除，此觀諸最高法院三十二年上字第
    六七號判例自明。
三、公訴人認被告戊○○涉有詐欺、背信罪嫌，無非係以被告於另件業務侵占案件之
    偵查（臺灣雲林地方法院檢察署八十九年度偵字第三三八九號）、審理（本院八
    十九年度訴字第三七三號、臺灣高等法院台南分院九十年度上訴字第五五四號）
    中自白有轉貨之事實，及永豐公司告訴代理人丙○○、張昱裕律師之指述，暨卷
    附之被告欠款明細表六張、退票理由單影本七張、補充告訴理由所附之轉貨明細
    表、送貨單等為其論據。惟訊據被告戊○○則堅詞否認有何前揭犯行，並辯稱：
    伊沒有詐欺，係因雲林密醫多，業務不好做，大都是密醫訂貨，如果不做密醫，
    生意做不起來，這些伊都有往上報，是公司主管丁○○跟伊說可以以轉貨的方式
    來充業績；另外永豐公司的藥品比一般行情貴，不可能會賺到什麼錢，也不可能
    賺到差價；至於業績獎金是指上個月，不是當月，因為必須收回貨款後才能領取
    業績獎金等語。經查：
  (一)按刑法第三百三十九條第一項詐欺罪之成立，以意圖為自己或第三人不法所有，
    以詐術使人將本人或第三人之物交付為要件。所謂以詐術使人交付，必須被詐欺
    人因其詐術而陷於錯誤，若其所用方法，不能認為詐術，亦不致使人陷於錯誤，
    即不構成該罪，最高法院四十六年臺上字第二六０號著有判例。
  (二)關於轉貨、賺取差價之行為：
  1.轉貨行為據告訴代理人稱：係指被告為達非法賺取差價或虛灌業績以便領取業績
    獎金之目的，私下與某密醫商議好貨品價格、數量後，假借某一合法之醫療院所
    名義，向永豐公司下藥品訂單，待永豐公司將藥品送去醫院後，被告再將藥品取
    走轉賣給密醫，此即所謂之轉貨，一般會配合業務代表做此事者有兩種情況：
    業務代表跟醫院人員間互有「勾結」，醫院內之人員配合業務代表進行此項轉貨
    動作；業務代表與醫院間沒有「勾結」，但業務員仍假借醫院名義訂貨，待公
    司將貨送到醫院時，再到醫院向醫院宣稱是公司將送貨地點弄錯，即將貨品取走
    。
  2.又證人丁○○於本院審理時結證稱：「（檢察官問：你們與業務人員的關係為何
    ？）是部署與長官的關係，一般是監督業務員拿到訂單後，會拿回去開立傳票，
    我們主管就是要看傳票是否正確，審核價格是否合理，至於對於入金過程，他們
    收完金後，會填寫帳款入金交付明細單及入金單，然後連同支票一起拿給主管，
    如果是現金的話，業務員會直接拿去出納那邊。（檢察官問：你們拿到帳款入金
    交付明細單及支票後，你們會審核哪一部份？）會核對支票票期，支票金額與傳
    票總額是否相同，支票發票人，審核支票發票人是要看是由何人開出來的票，因
    為自己的票或是客票都會讓他們打勾，如果是自己的票則是看支票的發票人，如
    果是客票的話，還要看支票背面是否有客戶的背書，這些都是公司的規定，所以
    如果客戶沒有在支票背面背書的話，我們是不會核章的。（被告問：你是否知道
    我在轉貨？）我在會議中有叮嚀不能轉貨，所以我不知道你在轉貨。」等語（見
    本院卷(一)第三四四、三四五頁），惟參之卷附帳款入金交付明細單，其中關於客
    戶「鴻德醫院」八十八年七、八月間所購買藥品，同年十月三十日入金之帳款入
    金交付明細單，其載明票據發票人為「王武雄」自己票，八十八年九月四日入金
    之帳款入金交付明細單，載明票據發票人為「謝慶裕」自己票之情（見本院卷(二)
    第八十三、八十五頁），其同一鴻德醫院所給付之自己票，發票人卻不相同。另
    再參之「信元」八十八年八月二十七日入金之帳款入金交付明細單，載明票據發
    票人為「謝慶裕」自己票，「立大診所」八十八年九月十日之入金之帳款入金交
    付明細單，載明票據發票人為「謝慶裕」自己票等情（見本院卷(二)第八十四、八
    十六頁），該發票人為「謝慶裕」之票據何以出現在「鴻德醫院」、「信元」、
    「立大診所」等三家不同醫院，且均係載明自己票。證人既身為主管，且對於客
    戶之票據均要求詳實記載係自己票抑或客票，而被告所交付之票據卻有上述與公
    司規定不符之處，證人何以未及時發現，又未予聞問，證人證稱伊不知被告轉貨
    之情等語，顯不合常理。
  3.又證人甲○○於本院審理時結證稱：伊和被告只有同事半年，伊是八十八年三月
    進永豐到九月，對藥並不熟，對藥界對於轉貨部分伊都是聽前輩講過，好像對於
    轉貨部分是只能做不能說，對於轉貨部分，主管曾經有暗示過我們，對於主管是
    否知道被告轉貨的事情，主管應該是知道的，因為當時在業界這是可以做不能說
    的事情，當時主管是丁○○等語（見本院卷(二)第四十一、四十二頁），並酌以前
    揭帳款入金交付明細單有以同一人之票據支付多家醫療院所，及均記載係自己票
    之情，足見證人甲○○證稱主管應該知道被告轉貨等語，應屬事實。被告辯稱：
    伊沒有詐欺，係因雲林密醫多，業務不好做，大都是密醫訂貨，如果不做密醫，
    生意做不起來，這些伊都有往上報，是公司主管丁○○跟伊說可以以轉貨的方式
    來充業績等語，堪認可採。
  4.再者，觀之業務員工作性質乃在開發客源、銷售貨品，其客源及銷售之對象為一
    切需用者。而依告訴人公司所提之「永豐化學工業股份有限公司業務員規範」，
    其內容並未就銷售之對象予以規範或限制，被告向告訴人公司訂購藥品，有部分
    交予合法之醫療院所，有部分轉售予密醫，雖有違上開「將貨品轉售第三者」之
    規範，惟被告均係依告訴人公司所規定之程序辦理出貨，並將買方支付貨款之票
    據交予公司，公司主管均加以審核，並在該送貨單、帳款入金交付明細單上核章
    ，有附卷之送貨單及帳款入金交付明細單可參，雖被告轉貨行為有違上開業務員
    規範，然亦為主管所明知，已如前述。告訴人公司所為之出貨行為，並無陷於錯
    誤，而被告依告訴人公司所規範之流程填寫相關文件辦理出貨，並無施用詐術之
    情。被告所為與詐欺之構成要件有間。
  5.又觀之卷附告訴人所提訂貨單，其內明確記載「建議單價」、「建議金額」、「
    折讓單價」、「折讓金額」等欄位，及卷附永豐化學工業股份有限公司業務員規
    範第十二條：「實收金額與折讓金額不符者，如無正當理由而多折讓時，其超額
    折讓要自行補繳」之規定，足知告訴人所訂之銷售價格僅係供業務員參考，其實
    際銷售價格則視市場需要而定，被告為業務員，其銷售藥品行為，或有折讓，或
    有賺取差價，乃係業務員個人銷售成績及市場價格反應所致，實難僅以被告或有
    賺取差價之行為，即認被告有何為自己不法所有之意圖。被告辯稱：永豐公司的
    藥品比一般行情貴，不可能會賺到什麼錢，也不可能賺到差價等語，雖無從證明
    該真實性，然亦不得以此推斷被告之不法意圖，甚為明確。
  6.另被告任職於告訴人公司，擔任業務員工作，從事開發客源，銷售貨品等業務，
    被告雖受告訴人之委任，而違反告訴人公司之業務員規範，惟被告均將貨品交付
    予客戶並將客戶所交付之票據交回公司，已如前述。被告並無為自己不法之利益
    ，或有損害本人之利益而為違背任務行為甚明，被告所為，亦與公訴人於準備程
    所述之可能有背信行為之情形不符，自難認被告所為與刑法第三百四十二條之構
    成要件相合。至於被告銷售貨品之客戶其票據事後無法兌現，或有無法收取貨款
    之情，實乃交易上必有之風險承擔，實難僅以該貨款無法收回，遽爾推斷被告自
    始即有為自己不法所有之意圖甚明。
  (三)關於業務獎金部分：
  1.按告訴人公司之業績獎金給付區分為「業績達成獎」、「開拓獎」、「收款獎」
    、「業務行政、業務主管之團體獎金」等四類，業績達成獎指「業績之計算期間
    以三個月為一計算單位，作季結算。該季之業績須達成規定之平均標準以上，如
    果其中業績有高於一００％（不含）之月份，則給予每月五千元整以為獎勵。但
    該季之平均達成率為一００％（不含）以上則給予每季一萬五千元之獎勵」，而
    開拓獎則指「一般之醫療院所、健保藥局、動物醫院等對象，一年以上未曾與公
    司交易者或新成立之醫療院所、健保藥局、動物醫院等均視為新客戶。新客戶經
    業務人員開發進而開始交易者，一季內之訂單金額滿一萬五千元以上者，則每一
    客戶給予一千元以為開拓獎勵。機關組人員對於醫學中心附屬醫院、地區教學醫
    院以上、省市聯標、輔導會所屬機關等之開發，經藥委會通過並進藥者，則每項
    目給予一萬元之獎勵」，有卷附之西藥營業單位業務績效獎勵實施辦法可參，是
    故，告訴人公司給付其業務獎金須符合上述規範始可。
  2.而觀之卷附告訴人公司八十九年四月十七日向台北總經理室報告之函件（見本院
    卷(二)第一二三頁），其內容係檢附高雄分公司八十九年第一季業務績效獎勵達成
    人相關數據事，及被告進入告訴人公司而取得之業績獎金，僅有八十九年第一季
    之業務達成獎五千元、開拓獎四千元，有卷附被告八十八年七月份至八十九年六
    月份之薪資表可參（見本院卷(二)第九七、一０二頁），被告取得上述告訴人公司
    給付之業績獎金係依上開西藥營業單位業務績效獎勵實施辦法，並由告訴人高雄
    分公司向總公司陳報而發放，應堪認定。該業績獎金係依被告一季之業務量而計
    算，而被告所為之業績均係依告訴人公司所規範之程序為之，已如前述。核其所
    為，自與詐欺之構成要件有間。被告辯稱：業績獎金是指上個月，不是當月，因
    為必須收回貨款後才能領取業績獎金等語，應認可採。
四、綜上所述，公訴意旨認被告戊○○涉有詐欺之罪嫌，其所指之證據尚有未足。此
    外，復查無其他積極證據足資肯認被告有何公訴人所指之犯行（包括公訴人於準
    備程序時表明亦可能有背信之行為部分），揆諸前開說明，自不得遽為不利被告
    事實之認定，從而，本件不能證明被告犯罪，應為其無罪判決之諭知。
據上論斷，應依刑事訴訟法第三百零一條第一項，判決如主文。
本案經檢察官乙○○到庭執行職務。
中      華      民      國      九十三      年      四    月      六    日
                                      臺灣雲林地方法院刑事第四庭
                                        審判長法  官  吳  福  森
                                              法  官  吳  錦  佳
                                              法  官  李  淑  惠
右正本證明與原本無異。
如不服本判決，應於送達後十日內，向本院提出上訴狀。（須附繕本）
                                              書記官  徐  基  典
中      華      民      國      九十三      年      四    月      六    日
